臺灣臺中地方法院民事判決　94年度重訴字第379號
原　　　告　己○○○
　　　　　　戊○○
　　　　　　丙○○
　　　　　　丁○○
　　　　　　乙○○
共　　　同
訴訟代理人　洪錫欽律師
　　　　　　陳姿君律師
被　　　告　壬○○
訴訟代理人　陳恂如律師
上開當事人間請求移轉所有權登記事件，本院於民國94年12月9
日言詞辯論終結，判決如下：
    主    文
原告之訴駁回。
訴訟費用由原告負擔。
    事實及理由
一、原告起訴主張：
 1、緣坐落台北市○○區○○段2小段464地號及同段465地號之
    土地（權利範圍均為420000分之17892），及坐落其上同段
    114 6建號（門牌號碼為台北市○○區○○路48號2樓，權利
    範圍全部）、同段1158建號（門牌號碼台北市○○區○○路
    46號、權利範圍22分之1）之房屋（下稱系爭房地），係原
    告之父何文隆於民國66年間，購得上開土地之持分後，與建
    商合建所分得，係何文隆之個人財產。而因被告之夫何振通
    與原告之父何文隆係兄弟關係，何振通英年早逝後（60年8
    月26日歿），被告與其子女即賴何文隆一手扶持，無論生活
    、教育費用等均由何文隆所供給，雙方關係緊密，嗣何文隆
    為理財原因，遂商請被告同意為借名登記名義人，而將系爭
    房地登記予被告名下。惟系爭房地之所有權狀，乃均由何文
    隆所保管，歷年相關稅捐亦由其繳納，並實際管理系爭房地
    之用益等事宜。何文隆乃據此將上開房屋出租予訴外人姜雲
    馨，約定租期自92年4月1日至94年3月31日止。殆至93年3月
    30日何文隆過世後，原告等即本於繼承人之地位，繼續就系
    爭土地為管理、使用及收益等，並由原告乙○○出面與姜雲
    馨續訂租約。
 2、被告雖辯稱系爭房地係其所有，然查被告已於本院另案（94
    年度訴字第241號，下同）審理中陳稱：「（問：妳先生過
    世之後你有無其他投資？）沒有。我都是交由小叔何文隆在
    處理，我沒有另外買房子或是另外投資其他公司當股東，這
    些情形我都不清楚。」、「（問：你兒子到國外讀書及你們
    日常生活費用是誰付的？）是我小叔負責支付的。」等語，
    顯見被告並無取得系爭房地所有權之行為，其自非真正所有
    權人甚明。況系爭房地之所有權狀正本始終均為何文隆、原
    告所持有保管中，且實際上亦係由何文隆、原告行使所有權
    人之權能，已如前述，苟被告確為真正所有權人，又何以連
    表彰所有權人身分之權狀亦無從執有，更從未對外主張或行
    使其所有權？再者，被告既自認係真正所有權人，且明知前
    述所有權狀均由何文隆、原告所執管中，於有所須用時，自
    可向何文隆、原告取回。惟其卻於84年間以遺失為由，向地
    政機關申請補發，並據此持向銀行抵押貸款，待至90年8月
    間，因無法繼續繳交貸款本息，始向何文隆據實說明請求諒
    解，並將申請補發之土地暨房屋權狀正本交還給何文隆，並
    由何文隆作主，擬將系爭房地移轉登記給福紋工業股份有限
    公司（何文隆之媳婦為負責人，股東均為何文隆之子、女、
    媳），但因過戶程序辦理至土地增值稅繳納完竣，即遭銀行
    假扣押，而無法完成過戶手續。嗣又於何文隆過世後，重施
    故技，再以遺失為由申請補發，苟若被告確係真正之所有權
    人，何以不循正途主張其權利，反以如此迂迴之方式換取權
    狀，實非常情，益徵被告僅係借名登記之人無疑。
 3、又證人庚○○雖到庭陳稱：隆立公司實際經營人是我，當時
    何文隆生病，甲○○係業務經理，而系爭房地係隆力公司參
    與投資之建商所興建，因銷路不佳，分配予隆立公司之股東
    即何文隆及被告所有；因何文隆向我表示將以烏日之房子歸
    其本人所有，而系爭房地則歸由被告所有，我才依其之指示
    ，委託代書將系爭房地登記予被告名下等語，然庚○○於78
    年間即自隆立公司退股，並因股務紛爭，而與何文隆纏訟多
    年，雙方早有嫌隙，是其上開所述內容，不免偏頗，自不可
    信。且依其所言，系爭土地應係被告與何文隆所共有，是所
    謂登記予被告名下，自僅係名義上之登記，則何文隆實際上
    仍應有2分之1權利。此外，何文隆有所謂將系爭房地登記予
    被告名下之意，實亦應該探究其真意為何？是借名登記或係
    財產分配？又所謂烏日之房子在哪，與系爭房地之價值是否
    相當？凡此，必可見何文隆將與被告有所商議為是，自有請
    被告親自到庭說明之必要。
 4、證人甲○○於本院另案審理中亦已到庭證稱：「隆立關係企
    業當初的發起人是我，主要股東是我、庚○○及何文隆三人
    。」、「（問：何振通（即被告之夫）參與的情形如何？）
    何家實際有來參與公司的事情都事由何文隆出面，由何文隆
    來與我接觸。」、「（問：隆立公司所以成功是何人打拼來
    的？）這是我與庚○○、何文隆三人共同經營而來的。」、
    「（問：何文隆家族有無涵蓋被告之夫）不清楚。」等語在
    卷。而其於本案審理中證稱：「（問：股東名冊有無被告之
    夫名字？）後來我瞭解是有，因為一開始我只在乎我自己的
    部分，其他人部分我不管，是因為兩造有爭執訴訟後，去作
    證後，我才去瞭解」等語。甲○○前已於另案審理中明確指
    出隆立公司係由甲○○、庚○○、何文隆三人所共同出資經
    營，並無提到所謂此三人係代表三大家族，卻於本案審理中
    稱係由三大家族作主，但問到何文隆家族有無涵蓋被告之夫
    ，又推稱不清楚。實則，隆立公司是何文隆、甲○○、庚○○三人共同經營，此觀甲○○於另案中之說明即知，由此，
    益徵證人庚○○前揭證詞之不可信。
 5、綜上可知，何文隆與被告間純粹屬借名登記之關係，即何文
    隆將其出資所得之系爭房地，外觀上以買賣為原因移轉登記
    於被告名下，而管理、使用、處分權仍屬於何文隆之無名契
    約，性質與委任契約類同，應類推適用委任關係終止、消滅
    之規定，依民法第549條第1項、第550條規定，何文隆與被
    告間就系爭房地之借名登記契約，已因何文隆過世而終止，
    原告等並以本件起訴書之送達，併為終止借名登記契約之意
    思表示，則被告登記名義人之利益，亦失其所據，爰類推適
    用民法第541條及同法第179條規定，請求被告應將系爭房地
    之所有權移轉登記於原告等語。
 6、並聲明：被告應將坐落台北市○○區○○段2小段第464、46
    5 地號土地（權利範圍均為420000分之17892），及坐落其
    上同段1146建號房屋（門牌號碼：台北市○○區○○路48號
    2 樓，權利範圍：全部）、1158建號房屋（門牌號碼：台北
    市○○區○○路46號，權利範圍：22分之1）之所有權移轉
    登記於原告。
二、被告則以：
 1、被告之夫何振通與何文隆共同創業開設永隆電器行，而後於
    60年3月27日投資設立隆立公司，何振通為該公司股東。嗣
    何振通於60年8月26日死亡，其應分得之系爭房地，即登記
    為被告所有，業據證人庚○○、甲○○於本院94年10月18日
    到庭結證屬實，此觀庚○○證稱：「逸仙路房子不是買的，
    李厚傑公司所投資所蓋，因為李厚傑跟耿先生公司，我跟何
    文隆所經營隆立公司都有出資，房子賣不出去，所以我們隆
    立公司分3戶，三戶中，我個人1戶，甲○○先生1戶，另1戶
    是歸何文隆家族所有，我們是按出隆立公司之出資額成數下
    去換算，何文隆家族那份是指何文隆跟他哥哥（即被告之夫
    ）‧‧‧」等語即明，且隆立公司另一股東甲○○，因現與
    原告合夥經商，有所隱晦，但亦證稱系爭房地係由隆立公司
    分得之房屋，隆立公司之股東有三大家族，一為庚○○家族
    、一為其家族，另一則為何文隆家族。關於何文隆家族，證
    人甲○○亦稱被告之夫何振通確為公司股東。是所稱何文隆
    家族，當指何文隆與何振通。益見系爭房地為何振通與何文
    隆投資隆立公司所分得予被告之財產，並非借名登記，況原
    告並未舉證證明何文隆與被告間，就系爭房地有借名登記之
    合意及借名契約之存在，其主張終止借名契約，請求移轉所
    有權登記，即無可採。
 2、被告於其夫何振通亡故後，即將系爭房地委由何文隆管理出
    租，何文隆於92年4月1日起將系爭房屋出租予訴外人姜雲馨
    ，約定租期至94年3月31日止，詎租期屆至後，姜雲馨卻未
    將系爭房屋返還，而與訴外人辛○○共同居住於該屋，並稱
    已向原告乙○○續訂租約，惟查，被告並未曾授權原告乙○○管理出租系爭房屋，遂對其等提起訴訟請求返還，經臺灣
    臺北地方法院94年度訴字第2568號民事判決命其等遷讓並應
    給付被告損害金在案，由此足見證人辛○○立場與被告相反
    ，其所為證言偏頗不實，並不足採。
 3、又按民事訴訟如係由原告主張權利者，應先由原告負舉證之
    責，若原告不能舉證以證實自己主張之事實，則被告就其抗
    辯事實，即令不能舉證，或其所舉證據尚有疵累，亦應駁回
    原告之訴。最高法院17年上字第917號早有判例。此外最高
    法院43年台上字第377號及48年台上字第877號判例，亦均採
    相同見解。被告就原告主張借名契約之權利與事實，堅決否
    認；而原告亦未舉證以實其說，依照上開判例，原告之訴應
    予駁回。況原告所舉之證人庚○○、甲○○非但未能證明原
    告之主張可信，反之，更已明確證實系爭房地係被告所有。
 4、原告請求傳訊被告，其理由無非：被告在另案自稱沒有另外
    買房子，及被告不知系爭房地如何登記被告名下，暨被告未
    有行使或表彰房屋所有權之行為，並將權狀交由何文隆保管
    認有疑問而已。按訊問當事人，依民事訴訟法第367條之1第
    1項規定，須法院認有必要，方得為之。姑勿論，被告已堅
    決否認原告之主張，並已具狀及由訴訟代理人代表陳述，於
    何振通逝世前後，均全權委託何文隆，詳情若何，被告並不
    清楚，只知系爭房地乃何振通與何文隆合夥隆立公司所分得
    者。此與原告引用上開被告在本院另案審理中所述情節相符
    ，殊無再親自到庭說明之必要。況且原告對於主張之借名事
    實，並未舉證以實其說，已如上述，依上開判例見解，被告
    更無到庭之必要。
 5、被告並未謊報遺失所有權狀，更未以系爭房地抵押借款，原
    告之指責全屬謊言，且與本件爭點無關。
 6、並聲明：原告之訴駁回。
三、本院之判斷：
 1、查系爭房地分別於68年6月7日、69年3月18日登記被告為所
    有權人，為兩造所不爭，並有原告所提之土地登記第二類、
    建物登記第二類謄本各2份在卷可稽，應屬真實，合先認定
    。
 2、原告主張系爭房地實係其等之被繼承人何文隆所有，被告僅
    係受何文隆之請，充任登記名義人等事實，固據原告於本院
    審理時陳述在卷，並有其所舉證人辛○○之證詞，及其所提
    出之房屋租賃契約書、所有權狀，及土地登記第二類、建物
    登記第二類謄本等影本為證；惟此則為被告所堅決否認，並
    為前揭情詞之抗辯；從而本件應予審究者厥為何文隆與被告
    間就系爭房地前揭之所有權人登記有無借名之合意？且查：
  系爭房地係由訴外人李厚傑所經營之建設公司所建，原欲對
    外出售，惜因買氣不佳，未能售出，嗣經結算分配予亦參與
    投資該建設計畫案之隆立公司所有，隆立公司再據以分配予
    其股東何文隆及被告所共有；而何文隆適值病中，乃將系爭
    房地登記一事委由庚○○處理，並指示庚○○將其家族位於
    臺中縣烏日鄉之某房地所有權併同分配處理，即將系爭房地
    分配予被告所有、該烏日鄉之房地分配予原告己○○○所有
    ，嗣庚○○即依此指示辦理各等情，業經證人庚○○於94年
    10 月18日到庭證述綦詳，核與證人即亦參與隆立公司上開
    分配事宜之甲○○於同日到庭所述系爭房地之分配等經過情
    節相符；且參之兩造就庚○○係應何文隆之託辦理前述事宜
    均無爭執，及庚○○與本件並無利害關係，僅因曾受託辦理
    上開事宜，始偶然充為本件之證人，衡諸社會常情，其即無
    捏詞偏頗兩造任一方，而自陷偽證罪責之理等情以觀，堪認
    證人庚○○上開證述內容，當係真實，自足為本案判斷之基
    礎。則據此，不論何文隆將系爭房地分配登記予被告之初衷
    為何，其非基於「借用被告之名義為登記」之事實，已至灼
    然。從而原告主張系爭房地係借被告之名登記云云，即非事
    實，無可採信。
  原告雖以庚○○與其等間因訟早有嫌隙，庚○○自有偏頗之
    動機云云，而質疑證人庚○○上開證詞之可信性。惟原告就
    其所主張庚○○所言與事實不符一情，僅有其個人片面之陳
    述，並未提出任何實證以佐其說，已無足採信。況庚○○與
    本件實體權利之歸屬並無利害關係，業如前述，縱其與原告
    間另有訟爭，其於本件所言若何，均無益於其個人財產或他
    案訴訟之進展，其顯無偏頗而為虛偽證言之必要，則原告僅
    以庚○○曾與之有所訴訟，即臆測庚○○所言必當偏頗，自
    難謂為可信。
  原告主張系爭房地係何文隆個人所獨有，並為其等所共同繼
    承云云，固據原告於本院審理時一再指稱，惟此業為被告所
    堅決否認。且按當事人主張有利於己之事實者，就其事實有
    舉證之責任；但法律別有規定，或依其情形顯失公平者，不
    在此限。民事訴訟法第277條定有明文。而系爭房地係登記
    予被告名下，已如前述，僅原告主張實係何文隆所有，則依
    上述說明，就此有利於原告之事實，合應由原告舉證證明之
    。然查，原告先稱系爭房地係何文隆所買云云，繼則稱系爭
    房地係何文隆購買系爭土地持分後，與建商合建所分得云云
    ；就何文隆如何取得系爭房地所有權之原因、經過等，先後
    所述不一，已足令人生疑。並原告就其前揭先後所稱之事實
    等，至今亦未提出任何事證以為憑據，其此部分所述，難令
    信服。又何文隆曾將系爭房地出租予訴外人姜雲馨，並執有
    系爭房地所有權狀之事實，雖為兩造所不爭，而可認定，惟
    此乃何文隆受被告之託為其管理財產以應生活之資所必然，
    業據被告於本院審理時所論述甚詳，尚未悖於常理，且徵之
    原告亦不否認何文隆曾提供被告及其子女生活、教育費用等
    情，可認被告此部分所述，確然有據，堪予採信，自無從因
    此即認原告上開主張為可信。再者，執有他人不動產所有權
    狀之原因眾多，或為他人管理不動產、或受託辦理相關登記
    事宜，抑或僅係單純之持有等不一而足；另出租他人房屋，
    或係受託處理，或擅自處分等，其故亦多端；故縱認何文隆
    與被告間無委任關係，仍不得僅以斯等之事實，即推斷何文
    隆係真正所有權人，或用以補強原告此部分之主張。至原告
    雖另舉證人辛○○之證詞為證，然證人辛○○僅敘及何文隆
    曾向伊提及系爭房地係其本人所有等語，不惟未能證明何文
    隆曾經、及如何取得系爭房地之所有權，且依其所言，亦無
    非轉述何文隆個人之意見，無礙其傳聞之性質，尚無從採為
    實體認定之依據。據上，原告主張系爭房地係何文隆個人所
    獨有，並為其等所共同繼承云云，應不可信。
  系爭房地原係分配予何文隆及被告所共有，然何文隆已將之
    及其家族位於烏日鄉之房地併同分配處理，而歸由被告所有
    ，並據此辦理所有權之登記，既如前述，雖因何文隆已逝，
    而無從明確查明其併同處理之考量為何（如協議分割、贈與
    、互易等），惟據其將2處不動產合併處理、各歸一方之意
    旨觀之，已見得何文隆不惟未有借名登記之意，更隱然有不
    再保有共有關係之意，否則其自可分別登記為共有，無須如
    此併予處理。是原告主張縱認庚○○之詞可信，渠等就系爭
    房地亦仍有2分之1權利云云，難謂與何文隆之本意相符，而
    可採信。況本件系爭爭點乃在於何文隆與被告間有無借名之
    合意，且何文隆於登記之初，確無借用被告名義之意，均如
    前述，不再贅敘，茲縱認原告此部分主張為真，亦係其應另
    行處理之問題，尚不能資以為其有利之認定。
  又法院認為必要時，得依職權訊問當事人。固為民事訴訟法
    第367條之1第1項所明文規定。然法院是否依本條規定行使
    職權，應視有無必要而定，並得依自由心證決之。查本件訴
    訟爭點所在，前已敘及，兩造就此均已分別具狀並委託訴訟
    代理人到庭陳述相關事實及法律上之意見甚詳，有兩造各自
    所提之書狀，及本院準備程序、審理筆錄等在卷可稽，業足
    以釐清相關爭議，並使本院得有確然之心證，初無再令被告
    親自到庭說明之必要，是原告聲請令被告本人親自到庭，即
    無理由，附此敘明。
  綜上所述，被告與原告之被繼承人何文隆間，就系爭房地所
    有權人之登記並無借名登記之契約，原告主張其等依繼承關
    係承受上開契約，且該契約除因何文隆之過世而終止外，原
    告並以本件起訴書之送達，併為終止借名登記契約之意思表
    示，則被告登記名義人之利益，亦失其所據，爰類推適用民
    法第541條及同法第179條規定，請求判令被告應將系爭房地
    之所有權移轉登記於原告，為無理由，不應准許。
四、本件事證已臻明確，兩造其餘攻擊及防禦方法，經本院審酌
    後，認均與本件之結論無涉，茲不再一一論敘，併予敘明。
五、據上論結，本件原告之訴為無理由，並依民事訴訟法第78條
    ，判決如主文。
中　　華　　民　　國　　94　　年　　12　　月　　23　　日
                  民事第三庭    審判長法  官  張瑞蘭
                                      法  官  林靜芬
                                      法  官  林世民
正本係照原本作成。
如對本判決上訴，須於判決送達後20日內向本院提出上訴狀。
中　　華　　民　　國　　94　　年　　12　　月　　23　　日
                                      書記官
